ACORDAO-COMPLETO-2405493

ACÓRDÃO 1242/2020 ATA 17/2020 - PLENÁRIO

VISTOS, relatados e discutidos estes autos administrativos versando sobre arguições de exceção de suspeição apresentadas pela Promotora de Justiça do Ministério Público do Distrito Federal e Territórios, Maria Elda Fernandes Melo, em desfavor do Ministro Bruno Dantas, em face da relatoria dos processos de controle externo TC Processo 009.407/2020-0 e TC Processo 015.772/2020-9, versando sobre possíveis irregularidades em atos administrativos no âmbito da Procuradoria-Geral de Justiça do Distrito Federal e Territórios - MPDFT.
	ACORDAM os Ministros do Tribunal de Contas da União, reunidos em Sessão do Plenário, ante as razões expostas pelo relator, em:
	9.1. com fundamento no art. 146, §2º, inciso I, e §4º; da Lei n. 13.105/2015 (Código de Processo Civil) ; c/c o art. 52, §2º, da Lei Complementar n. 35/1979 (Lei Orgânica da Magistratura Nacional) , receber as exceções de suspeição, sem efeito suspensivo, para, no mérito, considerá-las manifestamente improcedentes;
	9.2. encaminhar ao relator do processo de controle externo TC Processo 009.407/2020-0, por cópia, para as providências que entender pertinentes, o pedido de ingresso da excipiente, como interessada, bem como o pedido de juntada, àqueles autos, da documentação complementar indicada à peça 2;
	9.3. encaminhar cópia integral dos presentes autos à Corregedoria do MPDFT e ao Conselho Nacional do Ministério Público; 
	9.4. com fundamento no art. 169, inciso V, do Regimento Interno/TCU, arquivar o processo, após ciência às autoridades excipiente e excepta.

Arguição de impedimento/suspeição em processo de representação sobre possível irregularidade na designação de membros do Ministério Público do Distrito Federal e Territórios  MPDFT para atuar em Promotorias de Justiça de Apoio Operacional, bem como quanto ao pagamento, aos referidos agentes públicos, de gratificação por exercício cumulativo de ofícios.

Tribunal de Contas da União.

3. Interessado/Excipiente/Excepto:
3.1. Interessado: Ministério Público do Distrito Federal e Territórios - MPDFT.
3.2. Excipiente: Maria Elda Fernandes Melo, Promotora de Justiça do Ministério Público do Distrito Federal e Territórios - MPDFT.
3.3. Excepto: Ministro Bruno Dantas.

13.1. Ministros presentes: José Mucio Monteiro (Presidente), Walton Alencar Rodrigues, Benjamin Zymler, Augusto Nardes, Aroldo Cedraz (Relator), Raimundo Carreiro, Ana Arraes e Vital do Rêgo.
13.2. Ministros-Substitutos presentes: Marcos Bemquerer Costa, André Luís de Carvalho e Weder de Oliveira.

AROLDO CEDRAZ

Cuida-se de processo administrativo referente à arguição de exceção de suspeição subscrita pela Promotora de Justiça do Ministério Público do Distrito Federal e Territórios (MPDFT) , endereçada ao Exmo. Ministro Bruno Dantas, relativamente à atuação de Sua Excelência na relatoria do processo TC Processo 009.407/2020-0, o qual trata de Representação da lavra do Procurador do MPTCU Júlio Marcelo de Oliveira acerca de possível irregularidade na designação de membros do MPDFT para atuação em Promotorias de Justiça de Apoio Operacional, bem como quanto ao pagamento, aos referidos agentes públicos, de gratificação por exercício cumulativo de ofícios.
2.	A arguição veio acompanhada de cópia da documentação resumida a seguir: a) Resolução n. 160/2017-CNMP, dispondo sobre a nomeação para cargos em comissão ou função de confiança e a designação para auxílio e colaboração nos órgãos auxiliares, da administração e da Administração Superior do Ministério Público; b) Resolução n. 46/2009 - CNMP, que regulamenta critérios de retribuição pecuniária aos membros auxiliares do CNMP; c) Manifestação da Procuradora-Geral de Justiça em exercício, do MPDFT, no âmbito do Procedimento de Controle Administrativo 1.00474/2019-23 junto ao CNMP; d) Procedimento de Gestão Administrativa 08191.134780/2018-30 do MPDFT, versando acerca de consulta realizada pela Assessoria de Políticas Institucionais sobre a possibilidade de aplicação do disposto no artigo 6º da Resolução 72/2009, do Conselho Nacional de Justiça - CNJ, aos Membros Auxiliares da Procuradoria-Geral e da Corregedoria-Geral do MPDFT, subscrita pela Vice-Procuradora-Geral de Justiça do DF e acolhida pela Procuradora-Geral de Justiça do DF; e) Currículo do Auditor Federal de Controle Externo Alexandre Barreto de Souza, atual Presidente do CADE; f) Notícia jornalística acerca da atuação do TCU suspendendo liminarmente, em processo da relatoria do Ministro Bruno Dantas (Representação da SeinfraPortoFerrovia) , os efeitos de uma Resolução da Agência Nacional de Transportes Aquaviários; g) Matéria do portal de notícias jurídicas, políticas e econômicas www.migalhas.com.br; informando que o CADE busca com o TCU atuação coordenada na apuração de ilegalidades; h) Notícia do site www.oantagonista.com acerca de suposta atuação do advogado Sérgio Bermudes junto ao CADE, para obtenção de parecer contra uma Resolução da Antaq, e também junto ao TCU contra a referida Agência Reguladora, e informando que o Ministro Bruno Dantas seria o "padrinho" da indicação do AUFC Alexandre Barreto de Souza para a Presidência do CADE (mandato de 22/06/2017 a 21/06/2021) .
3.	Para o completo entendimento da matéria versada nos autos, transcrevo a seguir, com os destaques do original, o inteiro teor da arguição apresentada (peça 2) :
	MARIA ELDA FERNANDES MELO, Promotora de Justiça do Ministério Público do Distrito Federal e Territórios (MPDFT) , titular da Promotoria de Justiça de Defesa da Ordem Tributária, vêm à presença de Vossa Excelência, com fundamento no art. 39, VIII, art. 146, § 2°, art. 151, parágrafo único e art. 162, do Regimento Interno do TCU, requerer seu ingresso no feito como interessada em razão dos fatos a seguir expostos para ao final requerer o que se segue.
	A requerente encaminhou ao Ministério Público perante o TCU representação que originou o presente feito, a qual informou que Promotores de Justiça do MPDFT "convocados" para auxiliar a Administração Superior estão recebendo gratificação por acumulação de função de forma irregular e em descumprimento a norma expressa da Instituição (art. 42, IV, da Resolução n° 205/2015/CSMPDFT) .
	Segundo constou da representação, dois Promotores de Justiça do MPDFT estão atuando simultaneamente em uma mesma Promotoria de Justiça a partir de uma triangulação resultante da aplicação das Portarias n° 82/2019/PGJ e n° 98/2019/PGJ, haja vista que permitem (i) a designação do Promotor de Justiça titular de uma das Promotorias de Apoio Operacional vinculadas a Grupos e Núcleos Especializados de auxílio à Procuradoria-Geral de Justiça1 (1.A vinculação das Promotorias de Justiça de Apoio Operacional aos Núcleos e Grupos Especializados de auxílio à PGJ se deu por meio da Portaria nº 82/2019/PGJ) para exercer a função precípua dessas promotorias, qual seja: substituição perante promotorias de justiça que se encontram vagas ou cujos titulares estão legalmente afastados, segundo o art. 29-A, da Resolução n° 90/2009/CSMPDFT e; (ii) a "convocação" de um dos Promotores de Justiça elencados na Portaria n° 98/2019/PGJ para auxiliar a administração superior mediante atuação nessa mesma Promotoria de Apoio Operacional, apesar da mesma estar provida e, mais ainda, seu titular estar no pleno exercício de sua principal atribuição. 
	O interesse da requerente em ingressar no feito consiste no fato de ser a Promotora de Justiça que deu início ao presente procedimento e ter acesso a documentos e informações que são produzidos tanto no âmbito do MPDFT quanto do Conselho Nacional do Ministério Público (CNMP) que contribuirão para o deslinde da questão ora sob apreciação dessa r. Corte de Contas. 
	Tanto assim que, com amparo no art. 146, §3° e art. 162, do Regimento Interno do TCU, a requerente postula pela juntada de cópia de manifestação exarada pela Excelentíssima senhora Vice Procuradora-Geral de Justiça no Procedimento de Controle Administrativo n° 1.00474/2019-23/CNMP (doc. anexo) , na qual expressamente admite que a Administração Superior do MPDFT equiparou Núcleos e Grupos especializados e de auxílio a Promotoria de Justiça (ou oficio, nos termos da Lei n° 13.024/2014) , em razão de "vazio normativo" constatado nesta lei. Foram esses seus esclarecimentos, verbis:
"Com a criação da lei 13.024/14 (lei de ofícios) , a ideia de ofício ficou mais precisamente definida no âmbito do Ministério Público da União e, consequentemente, no Ministério Público do Distrito Federal e Territórios. Entretanto, algumas situações não foram inteiramente previstas pela referida norma, encontrando-se em verdadeiro vazio normativo, sendo a criação de ofícios com atribuições de Núcleos a melhor solução para a hipótese."
	A requerente também solicita juntada de cópia da Resolução n. 160/2017/CNMP, disciplinando que membros do Ministério Público serão nomeados para cargos em comissão ou função de confiança e designados para auxílio e colaboração nos órgãos auxiliares, da administração e da Administração Superior do MPDFT. 
	Esse esclarecimento é relevante porque os Promotores de Justiça e Promotores de Justiça Adjuntos elencados na Portaria n° 98/2019/PGJ foram "convocados", quando essa figura inexiste no âmbito do Ministério Público brasileiro. 
	Após protocolo da representação perante o MPjTCU, a requerente tomou ciência de que a figura da "convocação" foi resultado de decisão da representada no bojo do Procedimento de Controle Administrativo n° 08191.134780/2018-30/MPDFT (doc. anexo) , a fim de permitir que Promotores de Justiça e Promotores de Justiça Adjuntos ocupantes dos cargos em comissão destinados à Chefia de Gabinete da PGJ, Assessoria de Políticas Institucionais, Secretaria-Geral, Assessorias Cíveis, Criminais e de Recursos Constitucionais, Assessoria da Unidade Especial de Proteção de Dados e Inteligência Artificial, além da Chefia de Gabinete da Corregedoria-Geral, tivessem seus subsídios equiparados ao de Procurador de Justiça, quando o art. 37, X da Constituição Federal estabelece que "a remuneração dos servidores públicos e o subsídio de que trata o § 4° do art. 39 somente poderão ser fixados ou alterados por lei específica, observada a iniciativa privativa em cada caso, assegurada revisão geral anual sempre na mesma data e sem distinção de índices." 
	A inexistência de "convocação" para que Membros do MPDFT ocupem cargos em comissão ou função de confiança também se confirma em razão da revogação, por parte do CNMP, da Resolução 46/2009/CNMP (doc. anexo) , que permitia, em seu art. 1º, que membros do Ministério Público fossem requisitados para auxiliar a Presidência, a Corregedoria Nacional ou as Comissões do CNMP. 
	Por derradeiro, a requerente vem, respeitosamente, arguir a suspeição de Vossa Excelência, nos termos do art. 39, VIII e art. 151, parágrafo único, do Regimento Interno do TCU, haja vista ser de amplo conhecimento público a existência de amizade íntima entre Vossa Excelência e a representada, Excelentíssima Senhora Procuradora-Geral de Justiça do MPDFT, bem como com seus familiares, em especial seu cônjuge.
	De fato, a representada é casada com o senhor Alexandre Barreto de Souza, Auditor Federal de Controle Externo do TCU, o qual foi cedido ao Senado Federal no mesmo período em que Vossa Excelência exercia o cargo de Consultor Legislativo daquela Casa. Além disso, logo após nomeação de Vossa Excelência como Ministro do TCU, o senhor Alexandre Barreto de Souza foi convidado para exercer o cargo em comissão de Chefe de Gabinete (doc. anexo) , em clara demonstração da proximidade e da confiança construída ao longo dos anos. 
	Além disso, e para usar expressão amplamente divulgada em mídia nacional, Vossa Excelência teria sido o "padrinho" do senhor Alexandre Barreto de Souza para o cargo que ocupa desde 2017, qual seja, presidente do Conselho Administrativo de Defesa Econômica (Cade - doc. anexo) . 
	Também é notório que, a despeito de Vossa Excelência e do senhor Alexandre Barreto de Souza atualmente trabalharem em instituições distintas, mantém integro o vínculo de outrora, seja em razão de ações coordenadas entre o Cade e o TCU, seja em razão da amizade construída ao longo, pelo menos, de mais de uma década. 
	Com efeito, a atuação conjunta de ambos tem alcançado grande repercussão nacional, a exemplo da apuração de possíveis irregularidades na construção da usina de Angra 3, de questões atinentes à Lava Jato e da revogação de resolução da Antaq (Agência Nacional de Transporte Aquaviário) que proibia utilização de embarcações de bandeiras estrangeiras em águas brasileiras (doc. anexos) . 
	Assim, diante da comprovada existência de relação de íntima amizade entre Vossa Excelência, a representada e seus familiares, a requerente vem, respeitosamente, arguir suspeição nos termos do Regimento Interno do TCU a fim de se evitar eventual arguição de quebra do princípio basilar de toda demanda que é o da imparcialidade do julgador. 
	Ademais, a remessa do feito para o outro eminente Ministro evitará que futuras ações entre o Cade e Vossa Excelência fiquem imunes a possíveis e deletérias "fake news" aptas a desgastar a imagem dessas renomadas Instituições e dificultar a compreensão harmônica de eventuais e futuras irregularidades que assolam nosso já combalido Brasil. 
	Com essas considerações, a requerente postula pelo seu ingresso no presente feito como interessada, a juntada de cópia da Resolução n. 46/2009/CNMP, Resolução n. 160/2017/CNMP, Procedimento de Gestão Administrativa n° 08191.134780/2018-30 e da manifestação da senhora Vice Procuradora-Geral de Justiça do MPDFT e, por fim, pelo reconhecimento da suspeição de Vossa Excelência nos termos do art. 39, VIII ou parágrafo único do art. 151, do Regimento Interno do TCU.
	Brasília, 16 de março de 2020.
	Maria Elda Fernandes Melo
	Requerente"
	
	É o Relatório.

não há.

Não atuou.

ADMINISTRATIVO. ARGUIÇÃO DE EXCEÇÃO DE SUSPEIÇÃO. alegações LASTREADas EM CONJECTURAS e FATOS veiculadOs em portais DE NOTÍCIAS, QUE NÃO CONFIGURAM AS hipóteses de suspeição taxativamente previstas NA LEGISLAÇÃO DE REGÊNCIA. dever PRIMÁRIO do próprio magistrado DE afirmar sua suspeição, CASO EVENTUALMENTE PRESENTES AS CONDIÇÕES ALEGADAS NO INCIDENTE. inexistência DE COMPROVAÇÃO INEQUÍVOCA do interesse direto, no processo, do relator, E DE OFENSA AO PRINCÍPIO DA IMPARCIALIDADE DO JUIZ. VERIFICAÇÃO DA ATUAÇÃO DO MINISTRO NOS ESTRITOS CONTORNOS DAS COMPETÊNCIAS LEGAIS E REGIMENTAIS. DISCUSSÃO DE MATÉRIA DE CONTROLE EXTERNO CONSTANTE De representação, pela via OBLÍQUA do incidente de suspeição. IMPOSSIBILIDADE. MANIFESTA IMPROCEDÊNCIA DA arguição de EXCEÇÃO de suspeição. ARQUIVAMENTO.

ARGUIÇÃO DE IMPEDIMENTO/SUSPEIÇÃO (ARGUI)

não atuou.

Trata-se de processo administrativo referente à arguição de suspeição apresentada pela Promotora de Justiça do MPDFT, Maria Elda Fernandes Melo, doravante nominada excipiente, em face do Exmo. Ministro Bruno Dantas, excepto, relativamente à atuação de Sua Excelência no TC Processo 009.407/2020-0, em sede de Representação do MPTCU, da lavra do ilustre Procurador Júlio Marcelo de Oliveira, versando sobre atos administrativos da competência da Procuradoria-Geral de Justiça do MPDFT. 
2.	Preliminarmente, esclareço que foi apresentada mais de uma arguição de exceção de suspeição em desfavor da referida autoridade, objeto do TC Processo 018.852/2020-3, também de minha relatoria, com idêntica causa de pedir; porém, referente a ato administrativo diverso no âmbito da Procuradoria-Geral de Justiça do DF, processo que também trago à apreciação do Colegiado na presente sessão, com preliminar de apensamento, para julgamento conjunto.  
3.	De início, cabe informar, relativamente aos diversos documentos apresentados pela excipiente no âmbito dos processos, consistentes em normas, pareceres, atos administrativos do MPDFT, procedimentos em trâmite junto ao Conselho Nacional do Ministério Público, dentre outros, que não serão objeto de exame nos presentes autos, por refugirem ao escopo do incidente de suspeição, vez que devem ser analisados nos processos próprios de controle externo, não podendo ser discutidos na via oblíqua do incidente de suspeição.
4.	Nesse contexto, impende também esclarecer que a alegação de suspeição do ministro do Tribunal independe do mérito e da quantidade dos referidos documentos, dizendo respeito apenas à necessidade de comprovação, pela excipiente, das alegações de amizade íntima do ministro do Tribunal com a autoridade máxima signatária dos atos administrativos do MPDFT, a possivelmente retirar-lhe a imparcialidade jurisdicional, bem assim com o cônjuge daquela titular da Procuradoria-Geral de Justiça do DF e Territórios, auditor federal de controle externo do TCU, o qual exerceu, pelo período de 2014 a 2016, a função de chefe de gabinete do ministro e que atualmente ocupa a Presidência do Conselho Administrativo de Defesa Econômica - CADE, com mandato de 04 (quatro) anos, após a devida aprovação pelo Senado Federal.
5.	Com vistas a autorizar o reconhecimento da suposta condição de suspeição da autoridade excepta, entendo imprescindível que se comprove, de forma inequívoca, hipótese taxativamente prevista na legislação de regência, como também o interesse direto, no processo de controle externo, do relator, com possível ofensa ao princípio da imparcialidade do juiz e a dispositivo da Lei Orgânica da Magistratura, condição que, desde logo, antecipo não ter verificado nos autos.
6.	Ao revés, verifico, no âmbito dos processos de representação, que o relator excepto atuou nos estritos contornos das competências legais e normativas, sem se declarar suspeito, despachando a admissibilidade dos autos e o pedido de medida cautelar ao amparo dos arts. 237 e 276 do Regimento Interno/TCU, com posterior promoção de oitiva da Procuradoria-Geral de Justiça do DF e Territórios, para aprofundamento do exame da matéria, seguindo rito constante da processualística desta Corte de Contas.
7.	A seguir, reproduzo a legislação que rege a temática do incidente de suspeição:
Lei 13.105/2015 (Código de Processo Civil) 
Art. 145. Há suspeição do juiz:
I - amigo íntimo ou inimigo de qualquer das partes ou de seus advogados;
II - que receber presentes de pessoas que tiverem interesse na causa antes ou depois de iniciado o processo, que aconselhar alguma das partes acerca do objeto da causa ou que subministrar meios para atender às despesas do litígio;
III - quando qualquer das partes for sua credora ou devedora, de seu cônjuge ou companheiro ou de parentes destes, em linha reta até o terceiro grau, inclusive;
IV - interessado no julgamento do processo em favor de qualquer das partes.
8.	Em regra, em sede de possível reconhecimento de suspeição quanto a magistrado, muito embora a situação possa ser alegada por terceiros, com as dificuldades de ordem subjetiva inerentes à questão, é dever primário do próprio juiz afirmar sua condição de imparcialidade, ainda que tácita, por exemplo, ao dar continuidade ao processo sob sua relatoria, como é o caso em tela; ou de modo diverso, reconhecer expressamente nos autos a condição que lhe impede de prosseguir na causa, declinando do processo por motivo de foro íntimo, no caso desta Corte de Contas com fundamento no disposto no art. 151, parágrafo único, do Regimento Interno/TCU, in verbis:
Parágrafo único. O ministro ou ministro-substituto deverá declarar o seu impedimento nas hipóteses dos incisos VIII e IX do art. 39, podendo ainda alegar suspeição, por motivo íntimo. (destaquei) 
9.	As situações alegadas pela excipiente, trazendo a lume informações constantes em portais de notícias, de suposta atuação coordenada entre o TCU e o CADE, e de que o Exmo. Ministro Bruno Dantas seria "padrinho" de casamento do Procuradora-Geral de Justiça do DF, e também "padrinho" da indicação do auditor federal de controle externo (que é, de fato, cônjuge da Chefe do MPDFT) ao Cade, ainda que, ad argumentandum tantum, verídicas, não encontram guarida nas hipóteses taxativamente previstas na legislação de regência, a permitir a inferência de que o ministro do Tribunal estaria incurso na situação de suspeição, retirando-lhe a condição de imparcialidade para a relatoria de processos envolvendo atos administrativos do MPDFT.
10.	E mais, eventual ação coordenada entre o CADE e o TCU, no exercício de suas competências, não é fato estranho à atuação do Tribunal e de seus jurisdicionados, que cooperam entre si por meio de seminários, painéis, reuniões de trabalho, dentre outros eventos, com diversos órgãos e entidades contando com a colaboração direta de destacados auditores, cedidos por esta Corte de Contas para o exercício de elevadas funções na administração pública federal, muitos dos quais exercendo mandatos em agências, com aprovação prévia em sabatina no âmbito do Senado Federal, dada a excepcional qualificação dos servidores desta Casa.
11.	Nesse ponto, peço vênias para discordar da tese esposada pela excipiente, ao apresentar o fato de o auditor federal de controle externo, atualmente Presidente do CADE e cônjuge da Chefe da Procuradoria-Geral de Justiça do DF, ter sido chefe de gabinete do ministro do Tribunal, como possível fundamento para inferir pela imparcialidade na atuação do magistrado de contas ao relatar processo referente a ato administrativo do MPDFT, por não vislumbrar motivo justo.
12.	De mais a mais, extrapolando-se o raciocínio apresentado na presente arguição de suspeição, seria como considerar que indicações do Executivo Federal para a composição de Tribunais Superiores retirariam a isenção e a imparcialidade dos magistrados indicados, para julgar, posteriormente, casos dos órgãos ou entidades nos quais atuaram em elevadas funções.
13.	Não se pode olvidar que existem garantias e prerrogativas inerentes aos ministros dos tribunais, a conferir-lhes exatamente a independência para o pleno exercício de seu mister constitucional e legal.
14.	Nesse ínterim, reforço que se faz necessário à excipiente comprovar que eventuais fatos sociais possuem o condão de infirmar a imparcialidade do ministro, o qual, reforço mais uma vez, tendo em vista os despachos já proferidos nos processos de representação sob sua relatoria, atuou em conformidade com as suas competências constitucionais, legais e regimentais. 
15.	Caso assemelhado, de suposto "apadrinhamento" político e de possíveis laços de natureza pessoal (diretos ou indiretos) , bem como as condições necessárias para o reconhecimento da imparcialidade do juiz, foi descortinado na Decisão n. 122/2019 - SFPO - STF/PGR, da lavra da então Procuradora-Geral da República, Dra. Raquel Dodge, ao determinar o arquivamento da representação feita em desfavor do Exmo. Ministro do STF Gilmar Mendes por membros do Ministério Público Federal signatários do Ofício 1691/2019-PR/PR.
16.	Por seu conteúdo esclarecedor quanto ao entendimento de que a condição de suspeição por eventual laço de amizade deve se fazer acompanhar também da comprovação de que o magistrado, em face dessa situação, não preserva mais a imparcialidade para o julgamento de casos sob sua responsabilidade, reproduzo os seguintes excertos da referida Decisão de arquivamento proferida pela então Procuradora-Geral da República: 
	(...) 
	Assinalo, de início, a relevância da matéria analisada, vez que as causas jurídico-processuais determinantes de impedimento, de suspeição e de incompatibilidade do magistrado relacionam-se com a preservação da imparcialidade do juiz, que é pilar do devido processo legal, da aplicação da lei e do sistema constitucional de administração de justiça. 
	O ordenamento jurídico brasileiro estabelece hipóteses claras e específicas de impedimento e de suspeição do juiz, para proteger objetivamente o curso da jurisdição de ingerências subjetivas que a desvirtue da lei e do justo, estabelecendo ser dever do próprio magistrado afirmar sua suspeição e exercer o juízo primário da sua imparcialidade. 
	Ao discorrer sobre a imparcialidade do juiz como condição básica para o desempenho da função judicante, Reis Friede e Poul Erik Dyrlynd, na obra dos "Vícios de Capacidade Subjetiva do Julgador", destacam os seguintes aspectos:
"Mais do que a autonomia e a independência do julgador, como tivemos oportunidade de ressaltar, desponta a plenitude da imparcialidade do magistrado como condição sine qua non para o correto desempenho da função judiciante. 
 (¿) 
Nesta linha, colhe-se da doutrina de Alexandre de Moraes: 'Bandrés afirma que a independência judicial constitui um direito fundamental dos cidadãos, inclusive o direito à tutela judicial e o direito ao processo e julgamento por um Tribunal independente e imparcial' (in : Direito Constitucional, 21 ed., São Paulo, Atlas, p. 476) . 
O próprio princípio do juiz natural se encontra assente neste desiderato, ou seja, na exigência sublime de absoluta isenção do magistrado (e dos denominados serventuários e entes auxiliares da Justiça) , ainda que somente se complete, em sua inteireza, através da plena autonomia e independência do órgão julgador.
	Para preservar a imparcialidade do juiz, as normas processuais penais estabelecem presunções de quebra de imparcialidade, algumas de natureza objetiva, relacionadas à vinculação do magistrado ao processo; e outras de natureza subjetiva, relativas ao relacionamento do magistrado com as partes ou com o objeto do processo.
	Doutrina e jurisprudência são firmes em assinalar que normas de impedimento e de suspeição devem ser interpretadas restritivamente para evitar que um juiz, com competência para determinado processo dentro das regras constitucionais e processuais de distribuição das causas -- o chamado juiz natural -, seja indevidamente recusado pelas partes, que conhecem antecipadamente suas posições jurídicas, ou seja, com base em situações que não estavam previamente definidas na lei. Realçam a importância do princípio da legalidade e do rol taxativo de causas, estabelecido em lei, numerus clausus. 
	Este é o entendimento do STF, ilustrado nesta ementa:
 
"Habeas Corpus" - Pretendido reconhecimento de nulidade de julgamento proferido pelo e. Superior Tribunal de Justiça - Alegado impedimento de Ministros que atuaram em julgamento antecedente naquela mesma Corte superior - Juízes que não oficiaram em instâncias diversas - Situação não subsumível à hipótese de incidência inscrita no art. 252, III, do CPP - Disciplina jurídica do impedimento e da suspeição no processo penal - Matéria de direito estrito - Doutrina - Precedentes - Parecer da Procuradoria-Geral da República pelo não provimento do agravo - Recurso de agravo improvido. (HC 130.311\AgR\DF. Rel. Ministro Celso de Mello. DJe 237 - 18/10/2017) .
	Neste julgamento, trecho do voto do Ministro Relator destaca a jurisprudência consolidada do Supremo Tribunal Federal, de que as situações de impedimento e de suspeição, no processo penal, têm rol taxativo:
"Cabe não desconsiderar, finalmente, que as causas geradoras de impedimento (CPP, art. 252) e de suspeição (CPP, art. 254) do magistrado são de direito estrito. 
As hipóteses que as caracterizam acham-se enumeradas, de modo exaustivo, na legislação processual penal. Trata-se de "numerus clausus", que decorre de própria taxatividade do rol consubstanciado nas normas legais referidas. 
Daí a advertência de DAMÁSIO E. DE JESUS ("Código de Processo Penal Anotado", p. 162, 7ª ed., 1989, Saraiva) , cujo magistério ressalta que "As causas previstas na disposição fazem parte de rol taxativo que não pode ser ampliado". 
Vale destacar, no ponto, as observações que a eminente Ministra CÁRMEN LÚCIA deixou consignadas no voto proferido no julgamento do HC 97.293/SP, de que foi Relatora, inteiramente aplicáveis ao caso ora em exame: 
" 2. Com relação ao alegado impedimento, o art. 252, inc. III, do Código de Processo Penal ('o juiz não poderá exercer jurisdição no processo em que tiver funcionado como juiz de outra instância') não preceitua qualquer ilegalidade em razão do juízo de admissibilidade dos recursos especial e extraordinário ser realizado pelo juiz que julgou o recurso de apelação criminal.
 (...) 
Portanto, é de se realçar que a decisão do Superior Tribunal de Justiça, ora impugnada, guarda perfeita consonância com a jurisprudência do Supremo Tribunal Federal, no sentido de que as hipóteses de impedimento elencadas no art. 252 do Código de Processo Penal constituem um 'numerus clausus' (HC 92.893, Rel. Min. Ricardo Lewandowski, DJ 12.12.2008) ,  não se ajustando a espécie 'a nenhum dos casos previstos em lei de suspeição ou de impedimento do Órgão do Ministério Público (CPP, artigos 258, 252 e 254) , cujo rol é taxativo ' 
 (HC 77.930, Rel. Min. Maurício Corrêa, DJ 9.4.1999) .
	Neste mesmo sentido é a jurisprudência do Superior Tribunal de Justiça, o que implica em dizer que a orientação jurisprudencial pátria é de legalidade estrita quanto ao afastamento do magistrado em razão de impedimento ou de suspeição. 
	No caso em exame, os representantes alegam impedimento e/ou suspeição do Ministro Gilmar Mendes para relatar a Reclamação nº 33.514. Todavia, os fatos narrados não se enquadram em uma das situações disciplinadas na lei processual penal, cujas hipóteses de impedimento, disciplinadas no art. 252 do CPP são numerus clausus. No que se refere a situações de vinculações e relacionamentos pessoais com as partes, de natureza subjetiva, a única hipótese disciplinada no artigo 254 do CPP e que, em tese, seria aplicável à hipótese ora analisada, é aquela prevista no seu inciso I - se for amigo íntimo ou inimigo capital de qualquer deles. 
	A lei processual estabelece que, em se tratando de amizade íntima, é dever do próprio juiz, a quem compete precipuamente zelar pela sua independência para julgar a causa, anunciar o fato, quando ele existir: "O juiz dar-se-á por suspeito...". Ao usar a palavra "suspeito", a lei trata da isenção subjetiva para julgar, da imparcialidade, e não de outra acepção. 
	Se o magistrado não declinar sua suspeição, as partes poderão provar a amizade íntima para evidenciar, no campo fático probatório, que o relacionamento existente é causa suficiente para infirmar sua independência e imparcialidade e, assim, afastar o magistrado do julgamento.
	(...) 
	Dúvidas sobre a isenção do magistrado são importantes no âmbito do devido processo legal, devem sempre receber tratamento prioritário e vir acompanhadas de provas. A lei brasileira estabelece código de conduta e prevê o dever de manter isenção e de portar-se com isenção diante das partes e seus advogados, de evitar situações que possam gerar suspeitas indevidas e de afirmar suspeição e impedimento. Há magistrados que estabelecem um rito para entrevista com advogados ou outras partes processuais, divulgam sua agenda, de forma a fomentar credibilidade no sistema de justiça. Outros são mais informais no modo de atuar e de se relacionar com as partes, nos autos ou fora deles. 
	O Ministério Público espera, sempre, o fiel cumprimento da Constituição e da lei para que, diante da dúvida sobre sua isenção, cada magistrado esclareça os aspectos relevantes sobre sua independência e observância da impessoalidade diante de cada caso concreto. 
	No caso dos autos, as evidências materiais narradas na representação não indicam amizade íntima que possa justificar, sob o critério jurídico-processual, arguir a exceção de suspeição do Relator, inclusive porque ele, diante do esclarecimento dos fatos pela Juíza da causa, revogou sua liminar e permitiu o curso regular da ação penal que resultou em condenação a pena elevada.
17.	Cumprindo o mesmo desiderato de esclarecimento para a presente causa, permito-me reproduzir excertos de julgamentos proferidos pelo Superior Tribunal de Justiça, nos quais restaram claras as hipóteses taxativas para o reconhecimento de casos de suspeição, além da obrigatória necessidade de apresentação, pelo excipiente, de elementos fáticos concretos que fundamentem pedidos da espécie.
REsp 1469827/PR
Relatora Ministra NANCY ANDRIGHI
Ementa: PROCESSUAL CIVIL. RECURSO ESPECIAL. EXCEÇÃO DE SUSPEIÇÃO. OMISSÃO. CONTRADIÇÃO. VÍCIOS INEXISTENTES. QUEBRA DA IMPARCIALIDADE DO MAGISTRADO. MERAS CONJECTURAS. INADMISSIBILIDADE. JUIZ NATURAL. PRESERVAÇÃO.
1. Recurso especial interposto em 20/01/2014 e atribuído a este Gabinete em 25/08/2016.
2. Ausentes os vícios do art. 535 do CPC, rejeitam-se os embargos de declaração.
3. Para o acolhimento da suspeição do magistrado prevista no art.135, V, do CPC/73 é indispensável que a parte supostamente prejudicada pela quebra de imparcialidade demonstre concretamente quais elementos convergem para o induvidoso interesse do juiz no desfecho da lide.
4. Meras conjecturas, ilações sem vínculo efetivo com a realidade ou pretensões destituídas de qualquer elemento objetivo e demonstrável nos autos não são hipóteses de afastamento do juiz natural da causa.
5. Recurso especial não provido.
REsp1340594/MTRelator: Ministro MAURO CAMPBELL MARQUES
Ementa: PROCESSUAL CIVIL. RECURSO ESPECIAL. IMPROBIDADE ADMINISTRATIVA. EXCEÇÃO DE SUSPEIÇÃO DE MAGISTRADO. INTERPRETAÇÃO RESTRITIVA DAS HIPÓTESES PREVISTAS NO ART. 135 DO CÓDIGO DE PROCESSO CIVIL. PRECEDENTES DO STJ. RECURSO ESPECIAL NÃO PROVIDO.
1. O presente apelo especial foi interposto com o objetivo de que fosse reconhecida a suspeição de Juiz substituto de 2º grau integrante do Tribunal de Justiça do Estado de Mato Grosso, com base no art. 135, V, do Código de Processo Civil. 
2. O Código de Processo Civil utiliza-se de forma genérica para a caracterização desta hipótese de suspeição, não especificando qual seria efetivamente o tipo de interesse que acarretaria na quebra do dever de imparcialidade trazida pela suspeição. Não obstante, de acordo com a doutrina processual civil, faz-se necessária uma interpretação do referido dispositivo de forma sistemática e teleológica a fim de que a sua amplitude não venha a desvirtuar a sua aplicação no caso em concreto, em prejuízo dos direitos e garantias fundamentais processuais que assistem os litigantes.
3. Neste mesmo sentido, este Sodalício, inclusive por meio de sua Corte Especial, já firmou entendimento de que o reconhecimento da suspeição, por significar o afastamento do juiz natural da causa, exige que fique evidenciado um prévio comprometimento do julgador para decidir o processo em determinada direção, a fim de favorecer ou prejudicar uma das partes, situação inocorrente na espécie.
4. Além disso, as hipóteses previstas no referido dispositivo legal são taxativas e devem ser interpretadas de forma restritiva, sob o ônus de comprometer a garantia da independência funcional que assiste à autoridade jurisdicional no desempenho de suas funções.
5. O Código de Processo Civil não prevê hipótese de suspeição/imparcialidade fundada na circunstância de o Juiz responder a processo por ato semelhante (como alegada pela parte ora recorrente) .
6. Neste sentido: AgRg na ExSusp 120/DF, Corte Especial, Rel. Min. Felix Fischer, DJe 15.3.2013; AgRg no Ag 1.422.408/AM, 4ª Turma, Rel. Min. Maria Isabel Gallotti, DJe 21.2.2013; AgRg na ExSusp 93/RJ, 3ª Seção, Rel. Min. Jorge Mussi, DJe de 23.5.2009 AgRg na ExSusp 108/PA, Corte Especial, Rel. Min. Humberto Martins, DJe 28.5.2012. (...) 7. Recurso especial não provido.
18.	Ante as razões constantes da Decisão anteriormente mencionada, proferida pela então Procuradora-Geral da República, trago a lume que não se encontra esclarecido pela autoridade excipiente eventual ato praticado ou a ser praticado sem independência e imparcialidade pelo ministro relator das representações de controle externo, a configurar suspeição para além das relações pessoais e institucionais exemplificadas na arguição.
19.	Assim, não se sustenta, quanto ao mérito, a alegação de suspeição do ministro do Tribunal, devendo ser recebida e rejeitada a arguição, por manifesta improcedência, nos termos dos dispositivos do Código de Processo Civil (CPC) e da Lei Orgânica da Magistratura Nacional (Loman) , transcritos a seguir, eis que não restou minimamente demonstrada, sequer com indícios, a hipótese aventada de atuação jurisdicional possivelmente comprometida por relações pessoais, e de suposto interesse do relator no julgamento de causa sob a competência do Tribunal, seja em favor ou contrário a quaisquer das partes.
 Loman:
 Art. 52 - A reclamação contra membro de Tribunal será formulada em petição, devidamente fundamentada e acompanhada de elementos comprobatórios das alegações.
 (...) 
§ 2º - Distribuída a reclamação, poderá o relator, desde logo, propor ao Conselho o arquivamento, se considerar manifesta a sua improcedência.
CPC:
Art. 146. No prazo de 15 (quinze) dias, a contar do conhecimento do fato, a parte alegará o impedimento ou a suspeição, em petição específica dirigida ao juiz do processo, na qual indicará o fundamento da recusa, podendo instruí-la com documentos em que se fundar a alegação e com rol de testemunhas. 
 (...) 
§ 2º Distribuído o incidente, o relator deverá declarar os seus efeitos, sendo que, se o incidente for recebido: 
I - sem efeito suspensivo, o processo voltará a correr; 
 (...) 
§ 4º Verificando que a alegação de impedimento ou de suspeição é improcedente, o tribunal rejeitá-la-á. 
20.	O relato trazido pela excipiente não configura hipótese para o afastamento do ministro excepto, inexistindo, no Código de Processo Civil ou no Regimento Interno do TCU, situações de suspeição fundadas nas circunstâncias alegadas, em especial a envolver fatos veiculados em redes sociais e portais de notícias, conforme apresentados, referindo-se a relações pessoais e/ou sociais.
21.	Por fim, sobre o rito de apreciação do incidente de suspeição no Plenário da Corte, cabe o esclarecimento de que, a teor do disposto na Questão de Ordem TCU n. 3/2019 (Ata n. 49, de 11/12/2019) , impõe-se que o Ministro arguido não participe da votação.
22.	No entanto, a condição de não votante não obsta que a autoridade arguida possa apresentar esclarecimentos de questões de fato, no curso da apreciação dos autos, pois, como cediço, pedidos de exceção de suspeição eventualmente requerem fundamentos de ordem subjetiva, com motivação personalíssima, os quais podem ser refutados pelo excepto, garantindo-se o pleno atendimento do princípio do contraditório e da ampla defesa, de matiz constitucional e legal.
23.	Por derradeiro, acolho sugestão encaminhada a meu gabinete pelo Exmo. Ministro Vital do Rego, no sentido de encaminhar cópia integral dos presentes autos à Corregedoria do MPDFT e ao Conselho Nacional do Ministério Público, a fim de que apurem a conduta da representante. 
	Ante o exposto, considerando manifestamente improcedente a exceção de suspeição, Voto por que o Tribunal adote o Acórdão que submeto à apreciação deste Colegiado
TCU, Sala das Sessões Ministro Luciano Brandão Alves de Souza, em 20 de maio de 2020.
AROLDO CEDRAZ 
Relator